臺灣臺中地方法院民事判決　九十三年度國字第一四號
　　原　　　告　乙○○
　　被　　　告　甲○○
右當事人間請求國家賠償事件，本院判決如左：
    主      文
原告之訴駁回。
訴訟費用由原告負擔。
    事實及理由
一、原告起訴主張：
  （一）被告係審理原告涉及牙保贓物刑事案件之審判長法官，被告於訴訟程序中對
        於法律之適用或解釋有誤，而判決原告有罪，導致侵害原告之自由權、名譽
        權、人格權、身分權、財產權、訴訟權及受公平審判等權利。依據台灣南投
        地方法院檢察署（下稱南投地檢署）九十三年度偵字第一五三號起訴書，即
        證據證明力不足證明原告有聽到訴外人吳尚鴻教唆原告去頂罪，即應為有利
        於原告之認定，無須有何其他有利之證據等語。詎被告不僅不為有利原告之
        認定，反要原告提出其他有利證據，顯不合法。再者，被告於審理上開案件
        中是否履行刑事訴訟法第二百八十八條之一、二百八十八條之二、二百八十
        八條之三及第二百九十條所規定，審判長對於第三人應執行之職務，倘未確
        實履行即屬違背公務員對第三人應執行之職務。原告於上開案件中僅坦承有
        牙保贓物之行為，無法據此認定原告聽到吳尚鴻要求原告去頂罪。原告及吳
        尚鴻均明白要將贓物分數處牙保，以免遭人起疑，被告竟推測此為原告之提
        議。詳言之，被告於調查證據完畢，是否有詢問當事人意見、有無告知原告
        得提出有利之證據、有無予原告以辯論證據證明力之適當機會、有無依當事
        人之次序就事實及法律分別辯論、是否有予原告就科刑範圍表示意見之機會
        、有無詢問原告有無最後陳述等訴訟程序，請求確認被告均未確實遵守。原
        告於上開案件中要求與收押中之吳尚鴻對質，法院亦未借提吳尚鴻。原告與
        吳尚鴻間就吳尚鴻所述偷竊事實及其要求原告替其頂罪之時、點，均有所爭
        執，被告要原告舉證證明此過去不存在之消極事實，顯屬違背法令。
  （二）原告於得知吳尚鴻拿至當舖典當之金飾為贓物，原告不知而為其牙保，嗣後
        發現吳尚鴻竊佔原告所有之紅豆餅烤爐及生財營業器具，原告並訴請偵辦，
        故吳尚鴻為此而陷害原告。台灣高等法院台中分院民事庭上易字第二七號判
        決已認定吳尚鴻陷害原告，則被告所為判決顯有誤謬，應依刑事訴訟法第四
        百二十條及國家賠償法之規定，應予以裁判變更，回復原狀。被告於上開案
        件所引用之證據當票三紙及被害人林麗雪之指述，僅足證原告坦承有牙保贓
        物之行為，不足以證明原告有聽到吳尚鴻要求其去頂罪。遍觀上開案件之判
        決，並無原告之陳述係虛偽不實之認定，判決事實理由竟記載原告所辯，顯
        係事後避重就輕之詞，不足採信云云。可知刑事判決並非指述原告於刑事案
        件審理時所為陳述為虛偽，故被告於判決書中認定原告說謊，顯有誤會。從
        而，被告究係依據何證據認定吳尚鴻所言屬實，不採信原告之陳述，逕為不
        利原告之判決，顯有侵害原告之權利。基上所陳，原告就其自由權、名譽權
        、人格權、身分權、財產權、訴訟權及受公平審判等權利所受之損害，爰依
        國家賠償法第十三條、民法第一百八十六條之規定提起本訴，請求被告賠償
        一百五十一萬元及自上開案件判決之日即九十一年七月二日起至清償日止，
        按年息百分之五計算之利息。
二、按原告之訴，依其所訴之事實，在法律上顯無理由者，法院得不經言詞辯論，逕
    以判決駁回之，民事訴訟法第二百四十九條第二項定有明文。是本院自應審究原
    告主張被告因執行審判職務侵害其自由或權利，是否屬法律上顯無理由，而得不
    經言詞辯論者。經查：
  （一）按確認法律關係之訴，非原告有即受確認判決之法律上利益者，不得提起之
        ；確認證書真偽或為法律關係基礎事實存否之訴，亦同；前項確認法律關係
        基礎事實存否之訴，以原告不能提起他訴訟者為限。民事訴訟法第二百四十
        七條第一、二項分別定有明文。參諸該條文第一項後段及第二項之增訂理由
        ，在於發揮確認之訴預防及解決紛爭之功能，故擴大其適用範圍及於事實，
        然為免導致濫訴，就事實之存否，限於其為法律關係之基礎事實，並以原告
        不能提起他訴訟時，始得提起，否則即認原告無即受確認判決之法律上利益
        ，此觀該條之立法理由自明。又得為確認之訴之標的者，應以私法上之法律
        關係為限。如因基於國家統治權之作用而生者，乃係公法上之法律關係，對
        之如有爭執，應循另一途徑，謀求救濟，最高法院七十年台上字第一０四二
        號著有判例。本件原告固請求確認被告因執行審判職務所進行之訴訟程序云
        云，惟本院審酌其聲明或主張，均屬單純事實問題，而非法律關係，或者係
        法院指揮訴訟程序之進行，並非私法上之法律關係。揆諸前揭說明，單純之
        事實或非私法之法律關係，均不得作為確認之訴之標的，原告訴請法院予以
        確認，即欠缺保護必要要件，顯無法律上之理由，應予駁回。
  （二）按公務員因故意違背對於第三人應執行之職務，致第三人受損害者，負賠償
        責任。其因過失者，以被害人不能依他項方法受賠償時為限，負其責任。前
        項情形，如被害人得依法律上之救濟方法，除去其損害，而因故意或過失不
        為之者，公務員不負賠償責任，民法第一百八十六條固定有明文。惟國家賠
        償法公布施行後，其第二條第二項及第三項規定：公務員於執行職務行使公
        權力時，因故意或過失不法侵害人民自由或權利者，國家應負損害賠償責任
        。公務員怠於執行職務，致人民自由或權利遭受損害者亦同。前項情形，公
        務員有故意或重大過失時，賠償義務機關對之有求償權。依此規定，國家賠
        償責任之成立，係以公務員之違法有責行為為其前提，且國家在向被害人為
        賠償後，對於造成損害有故意或重大過失之公務員有求償權，顯然採取國家
        代位責任之理論；而國家代位責任論之主要特色，在於國家雖然對於被害人
        直接負賠償責任，但該賠償責任本質上乃是公務員個人賠償責任之替代，因
        此，被害人不能直接向公務員個人請求賠償，僅能向國家請求賠償。而國家
        在替代公務員向被害人為賠償後，當然對實際造成損害之公務員有求償權。
        惟此求償權，僅限於公務員為不法之加害行為有故意或重大過失時，國家始
        能主張之。因而民法第一百八十六條所規定之公務員個人責任，在公務員所
        為係公法上之職務行為時，已無適用餘地，僅在公務員從事私法上職務行為
        即所謂之私經濟活動時，始有適用餘地。從而，公務員從事公法上之職務行
        為，致人民受有損害時，被害之人民僅能以國家及其他公法人為請求賠償之
        對象，依國家賠償法而為請求，而不得直接向公務員請求。原告雖主張被告
        於審理原告涉及牙保贓物刑事案件，於訴訟程序中對於法律之運用或解釋有
        誤，而判決原告有罪，侵害原告之自由權、名譽權、人格權、身分權、財產
        權、訴訟權及受公平審判之權利云云。然被告審理前開刑事案件，係屬公法
        上之職務行為，並非私法上職務行為，依前揭說明，原告自不得依民法第一
        百八十六條之規定，逕向被告請求賠償。因此，原告將列之為被告，請求其
        負國家損害賠償責任，顯無法律之理由，應予駁回。
  （三）按國家賠償法第二條第二項，乃國家對公務員之侵權行為應負損害賠償責任
        之一般規定。同法第十三條：有審判或追訴職務之公務員，因執行職務侵害
        人民自由或權利，就其參與審判或追訴案件犯職務上之罪，經判決有罪確定
        者，適用本法規定之規定，係國家就有審判或追訴職務公務員之侵權行為應
        負損害賠償責任之特別規定，並經司法院大法官會議釋字第二二八號解釋認
        為，此特別規定係為維護審判獨立及追訴不受外界干擾所必要，尚未逾越立
        法裁量範圍，與憲法第七條、第十六條、第二十三條及第二十四條並無牴觸
        。是如對於有審判或追訴職務之公務員，主張因其執行職務，自由或權利受
        有損害，而欲請求該公務員所屬之機關賠償時，須符合國家賠償法第十三條
        之特別規定，意即該公務員就參與審判或追訴案件犯職務上之罪，已經判決
        有罪確定者，始得為之。查被告審理上開牙保贓物刑事案件，未有犯職務上
        之罪而經判決有罪確定之情事，而原告亦未提出被告因犯職務上之罪，經判
        決有罪確定之證明。從而，依原告上開所訴事實，提起國家賠償之訴，顯與
        國家賠償法第十三條之特別規定未合，益徵法律上顯無理由。依首揭民事訴
        訟法第二百四十九條第二項規定，本院自得不經言詞辯論，逕以判決駁回原
        告之訴。
三、據上論結，本件原告之訴顯無理由，依民事訴訟法第二百四十九條第二項、第七
    十八條，判決如主文。
中　　　華　　　民　　　國　　九十三　　年　　　七　　　月　　 十九 　　日
                                    臺灣臺中地方法院民事第四庭
~B法      官　林洲富
右為正本係照原本作成
如對本判決上訴，須於判決送達後廿日內向本院提出上訴狀
中　　　華　　　民　　　國　　九十二　　年　　　七　　　月　　 十九 　　日
~B法院書記官
